【裁判字號】    98,訴,1406
【裁判日期】    990928
【裁判案由】    分割共有物
【裁判全文】
臺灣臺南地方法院民事判決              98年度訴字第1406號
原      告  甲○○
被      告  財政部國有財產局南區辦事處台南分處即被繼承人
            王溪之遺產管理人
法定代理人  丙○○
訴訟代理人  乙○○
上列當事人間請求分割共有物事件，於民國99年9 月14日辯論終
結，本院判決如下：
    主    文
兩造共有坐落臺南縣北門鄉○○段四七七地號土地、地目養、面
積三六九三平方公尺；同段四八八地號土地、地目養、面積一○
五○平方公尺；同段四八九地號土地、地目田、面積六一八二平
方公尺應合併分割如附圖所示：其中編號Ａ部分，面積一○○一
五平方公尺分歸原告取得，編號Ｂ部分，面積九一○平方公尺分
歸被告財政部國有財產局南區辦事處台南分處即被繼承人王溪之
遺產管理人取得。
訴訟費用由被告財政部國有財產局南區辦事處台南分處即被繼承
人王溪之遺產管理人負擔新臺幣肆仟肆佰壹拾柒元，由原告負擔
新臺幣肆萬捌仟伍佰捌拾貳元。
    事實及理由
一、按當事人死亡者，訴訟程序在有繼承人、遺產管理人或其他
    依法令應續行訴訟之人承受訴訟以前當然停止。第168 條至
    第172 條及前條所定之承受訴訟人，於得為承受時，應即為
    承受之聲明。他造當事人，亦得聲明承受訴訟。聲明承受訴
    訟，應提出書狀於受訴法院，由法院送達於他造。民事訴訟
    法第168 條、第175 條、第176 條分別定有明文。經查原告
    起訴請求就兩造共有坐落臺南縣北門鄉○○段477 地號土地
    （下稱477 地號土地）、地目養、面積3,693 平方公尺；同
    段488 地號土地（下稱488 地號土地）、地目養、面積1,05
    0 平方公尺；同段489 地號土地（下稱489 地號土地）、地
    目田、面積6,182 平方公尺（以下合稱系爭土地）判決分割
    ，惟被告王溪已死亡，又因查無其年籍資料，而無法尋得繼
    承人，致其繼承人有無不明乙節，有臺南縣稅務局佳里分局
    98年12月16日南縣稅佳分一字第0980154376號函、財政部臺
    灣省南區國稅局臺南縣分局98年12月9 日南區國稅南縣四字
    第0980034374號函各1 件在卷可稽，經本院命原告補正被告
    之繼承人或遺產管理人，原告乃聲請本院99年度司財管字第
    12號民事裁定選任財政部國有財產局臺灣南區辦事處臺南分
    處（下稱國產局臺南分處）為被告王溪之遺產管理人乙節，
    復經本院依職權調取本院99年度司財管字第12號選任遺產管
    理人事件卷宗查對無訛，是國產局臺南分處依民事訴訟法第
    175 條第2 項規定，提出書狀聲明承受被告王溪之本件訴訟
    ，核與上開規定相符，應予准許。
二、原告主張系爭土地相鄰並均為兩造共有，原告之應有部分均
    為24分之22，被告之應有部分均為24分之2 ，以兩造應有部
    分換算，477 地號土地原告擁有之面積為3,385.25平方公尺
    ，被告擁有之面積為307.75平方公尺；488 地號土地原告擁
    有之面積為962.5 平方公尺，被告擁有之面積為87.5平方公
    尺；489 地號土地原告擁有之面積為5,666.83平方公尺，被
    告擁有之面積為515.17平方公尺。而台南縣北門鄉農會（下
    稱北門農會）雖就原告之系爭土地應有部分設有抵押權，然
    北門農會業已出具分割同意書，是系爭土地並無不能分割之
    情事，且無不能分割之約定，僅無法自行協議分割，為此原
    告斟酌兩造之應有部分比例及使用位置，擬具最公平如附圖
    所示之分割方式，由原告取得如附圖所示編號Ａ部分，面積
    10,015平方公尺，被告取得如附圖所示編號Ｂ部分，面積91
    0 平方公尺，爰依民法第823 條第1 項、第824 條第2 項規
    定提起本件訴訟等語。並聲明：如主文第1 項所示。
三、被告則以系爭土地之使用分區均屬一般農業區之養殖用地，
    現由原告作漁塭使用，依原告所提分割方案觀之，被告獲分
    配如附圖所示編號Ｂ部分之土地，面積僅910 平方公尺，部
    分為漁塭堤岸，部分為漁塭，且地形狹長難以作農業、養殖
    或其他用途使用，無論如何分割均未能將系爭土地發揮最高
    之經濟利用價值，均致被告權益有受損之虞，未盡公平合理
    ，徒然減損系爭土地之經濟效用，是被告不同意分割系爭土
    地等語。並聲明：駁回原告之訴。
四、兩造不爭執之事實：
    系爭土地為兩造共有，原告之應有部分均為24分之22，被告
    王溪之應有部分均為24分之2 。
五、按各共有人，除法令另有規定外，得隨時請求分割共有物。
    但因物之使用目的不能分割或契約訂有不分割之期限者，不
    在此限。共有物之分割，依共有人協議之方法行之。分割之
    方法不能協議決定，或於協議決定後因消滅時效完成經共有
    人拒絕履行者，法院得因任何共有人之請求，命為下列之分
    配：一、以原物分配於各共有人。但各共有人均受原物之分
    配顯有困難者，得將原物分配於部分共有人。二、原物分配
    顯有困難時，得變賣共有物，以價金分配於各共有人；或以
    原物之一部分分配於各共有人，他部分變賣，以價金分配於
    各共有人。共有人相同之數不動產，除法令另有規定外，共
    有人得請求合併分割。民法第823 條第1 項、第824 條第1
    項、第2 項、第5 項分別定有明文。再按應有部分有抵押權
    或質權者，其權利不因共有物之分割而受影響。但權利人同
    意分割者，其權利移存於抵押人或出質人所分得之部分，亦
    為民法第824 條之1 第2 項第1 款所明定。
六、經查兩造共有系爭土地之地目分別為養或田，使用分區均為
    一般農業區，使用地類別均為養殖用地，477 地號土地面積
    3,693 平方公尺，488 地號土地面積1,050 平方公尺，489
    地號土地面積6,182 平方公尺，原告之應有部分均為24分之
    22，被告王溪之應有部分均為24分之2 ，系爭土地若合併後
    再予分割，原告可分得之面積為10,015平方公尺（小數點以
    下四捨五入，下同），被告可分得之面積為910 平方公尺乙
    節，有原告提出之土地登記謄本3 件在卷可稽；另系爭土地
    使用編定皆為一般農業區養殖用地，自得予合併、分割，惟
    系爭土地有抵押權設定登記，土地合併時應檢附土地所有權
    人與抵押權人之協議書辦理乙節，亦經本院依職權向臺南縣
    佳里地政事務所（下稱佳里地政所）函查明確，有佳里地政
    所98年11月18日所測量字第0980008768號函1 件在卷足憑；
    而系爭土地之抵押權人北門農會業已出具同意書，表明：「
    查甲○○（即原告）所有台南縣北門鄉○○段477 、488 、
    489 號土地提供本會設定抵押權登記有案，茲因該土地聲請
    臺南地院強制分割因程序所需，本會同意甲○○君辦理分割
    ，絕無異議，特立此同意書為憑。」等語，亦有原告提出之
    北門農會同意書1 件在卷可查，並均為被告所不爭執，足見
    系爭土地依其使用目的並非不能分割，而兩造既無不分割之
    約定，惟經本院柳營簡易庭進行調解但不能達成分割協議乙
    節，亦有本院98年度營調字第74號分割共有物事件卷可憑，
    被告並於訴訟中明確表明不同意分割系爭土地。雖被告辯稱
    系爭土地無論如何分割均未能將系爭土地發揮最高之經濟利
    用價值，均致被告權益有受損之虞，未盡公平合理，徒然減
    損系爭土地之經濟效用，被告不同意分割系爭土地云云，惟
    兩造既不能達成分割之協議，原告自有訴請法院裁判分割之
    權利，且系爭土地合併後分割，被告可分得之面積高達910
    平方公尺，被告顯無不能利用土地之情事，反之若將系爭土
    地繼續由兩造維持共有，影響兩造任一方單獨使用系爭土地
    之權，對於兩造反而不利，是被告以前開事由不同意裁判分
    割系爭土地，要屬無稽，並無可採。是依上開法條規定，原
    告請求裁判合併分割系爭土地，要屬有據。
七、次按請求共有物之分割，應由法院依民法第824 條第2 項命
    為適當之分配，不受當事人主張之拘束。又分割共有物時，
    法院應參酌當事人之聲明、共有物之客觀情狀、性質、經濟
    效用、各共有人之使用現狀及全體共有人之利益等情狀公平
    決之。經查系爭土地為兩造共有，且兩造之應有部分均相同
    ，自應以合併分割為宜。又查系爭土地現狀有2 個魚塭，為
    原告所使用，系爭土地南邊連接原告所有的其他3 筆土地也
    作為魚塭使用，各個魚塭之間有原告私設的通道，若無原告
    私設的通道，系爭土地西邊未與道路直接相連。系爭土地的
    東邊連接同段475 、474 地號土地的水溝用地，再鄰接同段
    473 地號土地的柏油道路等情，業經本院會同兩造、佳里地
    政所人員勘測現場屬實，有本院99年6 月25日勘驗測量筆錄
    1 件，及原告提出之照片影本3 張在卷可稽，且均為兩造所
    不爭執，足見系爭土地現均由原告占用作為魚塭，系爭土地
    西側及南側若未使用原告之其他魚塭土地私設之通道，並無
    法與道路直接相通，系爭土地東側可經由同段475 、474 地
    號土地聯絡至同段473 地號土地之柏油道路通行。而原告主
    張依如附圖所示分割方案為分割，將其中編號Ａ部分，面積
    10,015平方公尺之土地分歸原告取得，另編號Ｂ部分，面積
    910 平方公尺之土地分歸被告取得，被告則未提出分割方案
    ，經核原告所提分割方法，可使原告分得如附圖所示編號Ａ
    部分之土地與原告相鄰接之系爭土地南側及西側之其他魚塭
    土地合併做魚塭使用，且可經由原告私設之通道與公路為適
    宜之聯絡，另被告分得如附圖所示編號Ｂ部分之土地，則可
    經由系爭土地東側之水溝用地通行至同段473 地號土地之柏
    油道路，亦與公路有適宜之聯絡，雖此種分割方法會造成被
    告分得如附圖所示編號Ｂ部分之土地呈狹長形狀，然此乃因
    系爭土地之固有地形及被告之應有部分僅有24分之2 之不可
    抗力之原因所致，難認被告因此無法利用所分得之系爭土地
    。另被告分得如附圖所示編號Ｂ部分之土地目前雖遭原告占
    用為魚塭，然被告分得該部分土地後，可進行整地他用或出
    租他人使用，被告亦無不能利用分得土地之情事。是原告提
    出如附圖所示之分割方案對於兩造要屬公平，顯較符合兩造
    希望分得之位置及使用現狀，且兩造分得之位置、地形均屬
    完整，並均與公路有適宜之聯絡，應屬最有利於系爭土地之
    利用，並兼顧兩造分得土地之經濟效用及全體共有人之利益
    與期待之分割方式，應採此分割方案為分割。從而原告依民
    法第823 條、第824 條規定，請求裁判合併分割系爭土地為
    有理由，應予准許，爰將系爭土地分割如主文第1 項所示。
八、末按因共有物分割、經界或其他性質上類似之事件涉訟，由
    敗訴當事人負擔訴訟費用顯失公平者，法院得酌量情形，命
    勝訴之當事人負擔其一部。法院為終局判決時，應依職權為
    訴訟費用之裁判。民事訴訟法第80條之1 、第87條第1 項分
    別定有明文。經查本件訴訟費用為裁判費50,599元、土地分
    割複丈費2,400 元，共52,999元，有原告提出之本院收據1
    紙、佳里地政所規費收據2 紙存卷可查，而本件係共有物分
    割訴訟，原告之請求雖有理由，但由被告負擔訴訟費用顯失
    公平，因認應由兩造即全體共有人按系爭土地應有部分之比
    例負擔訴訟費用，是原告應負擔之訴訟費用為24分之22即48
    ,582元，被告應負擔之訴訟費用為24分之2 即4,417 元，爰
    裁判如主文第2 項所示。
據上論結，本件原告之訴為有理由，依民事訴訟法第80條之1 、
第87條第1 項，判決如主文。
中    華    民    國    99    年    9     月    28    日
                  民事第三庭    法  官  林雯娟
以上正本係照原本作成。
如對本判決上訴，須於判決送達後20日內向本院提出上訴狀。如
委任律師提起上訴者，應一併繳納上訴審裁判費。
中    華    民    國    99    年    9     月    28    日
                                書記官  楊建新

司法院資訊處製作；財團法人民間司法改革基金會備份。
